【裁判字號】    95,上易,837
【裁判日期】    951130
【裁判案由】    偽造文書等
【裁判全文】
臺灣高等法院臺中分院刑事判決         95年度上易字第837號
上  訴  人  臺灣臺中地方法院檢察署檢察官
被      告  癸○○（原名黃淑微）
選任辯護人  張繼準  律師
            張績寶  律師
被      告  丑○○
選任辯護人  張繼準  律師
被      告  寅○○
            卯○○
                      2
上列上訴人因被告等偽造文書等案件，不服臺灣臺中地方法院95
年度易字第73號中華民國95年4月27日第一審判決 （起訴案號：
臺灣臺中地方法院檢察署94年度偵字第3042號），提起上訴，本
院判決如下：
    主    文
原判決撤銷。
卯○○、寅○○、癸○○、丑○○共同行使明知為不實之事項，
而使公務員登載於職務上所掌之公文書，足以生損害於公眾及他
人，卯○○處有期徒刑肆月，如易科罰金以佰元折算壹日，寅
○○、癸○○、丑○○，均處有期徒刑貳月，如易科罰金，均以
佰元折算壹日。
    事    實
一、丑○○係長鴻益企業有限公司（下稱長鴻益公司）之負責人
    ，丑○○與癸○○係夫妻，卯○○、寅○○均係丑○○之胞
    妹。卯○○於民國（下同）八十八年五月二十日、同年十月
    十五日、同年十月二十日及八十九年二月十日，在其所經營
    位於臺中縣大甲鎮○○路四五二巷六一弄十號之「立將塑膠
    實業社」招募如附表所示之互助會，自任會首，詎其意圖為
    自己不法之所有，自招募互助會之次月起，利用會首主持開
    標之便，於會款標單上，偽簽活會會員之署押及標金金額，
    以冒充得標，繼而持偽造之標單行使，向到場之活會會員詐
    稱由遭其冒標之會員得標，業經本院以九十二年度上訴字第
    一九四○號，判處卯○○有期徒刑一年確定，並於九十四年
    八月十六日假釋出監。而上開如附表所示之互助會會員壬○○○、辛○○、甲○○、庚○○、戊○○、高瑞容、丙○○○於上開刑事訴訟繫屬中，提起附帶民事訴訟，亦經臺灣臺
    中地方法院以九十二年度訴字第二七九二號判決卯○○應分
    別賠償壬○○○新臺幣（下同）四十一萬元、辛○○六十五
    萬元、甲○○九十七萬元、庚○○一百四十七萬二千元、己○○六十三萬元、戊○○三十一萬元、李孫玉一百四十八萬
    元。壬○○○、辛○○、甲○○、庚○○、戊○○、高瑞容
    、丙○○○等人為使債權順利受償，向臺灣臺中地方法院聲
    請強制執行卯○○對第三人即死會會員廖燕、鄭清標、邵美
    滿、謝淑貞、柯素芬、彭獻龍、李和慶、張滿足、長鴻益公
    司及癸○○等人之債權。假扣押執行命令分別於九十三年四
    月九日、同年四月二十一日送達癸○○、長鴻益公司及卯○○，內容禁止卯○○向癸○○、長鴻益公司收取會款或為其
    他處分，癸○○、長鴻益公司亦不得向卯○○清償。詎卯○○於將受強制執行之際，與寅○○、癸○○、長鴻益公司負
    責人丑○○共謀詐害壬○○○、辛○○、甲○○、庚○○、
    戊○○、高瑞容、丙○○○等七人之債權，明知寅○○以夫
    江明儒所參加卯○○招募之上開三會互助會，會款分別於八
    十九年七月十五日、同年十一月十日及不詳時間，以二千八
    百元、二千八百元及不詳金額得標，業已為死會，寅○○對
    卯○○已無會款債權可收取，而 丑○○、癸○○夫妻之死
    會會款，除(1)癸○○（即會員名單載為黃淑微，以下同）自
    九十年二月十五日起至九十年十一月十五日止，共十次，可
    收二十萬元；(2)癸○○自九十年二月二十日起至九十年十一
    月二十日止，共十次，可收二十萬元；(3)癸○○自九十年二
    月二十日起至九十一年三月二十日止，共十四次，可收二十
    八萬元；(4)長鴻益自九十年二月二十日起至九十一年三月二
    十日止，共十四次，可收二十八萬元，合計共九十六萬元外
    ，八十八年五月二十日至九十一年三月二十日一會，張鑾八
    十九年七月二十日得標亦已讓與癸○○，是丑○○、癸○○
    所欠死會會款應不止九十六萬元。竟由丑○○、癸○○、卯
    ○○、寅○○共同於九十三年四月二十三日，至依鄉鎮市調
    解條例附設於臺中縣大甲鎮公所之政府機關臺中縣大甲鎮公
    所調解委員會以聲請調解會款為由，使不知情之該調解委員
    會調解主席顏榮燦、委員林正義、紀金煉、紀錄李憲忠將不
    實之事項：「一、聲請人等二人（指癸○○、長鴻益公司）
    之死會會款九十六萬元經會首（指卯○○）同意由會員寅○○收取。二、右項會款聲請人等已於九十二年九月九日給付
    對造人寅○○收訖。三、聲請人等二人與會首卯○○之會款
    債務已歸消滅。」等語，足以生損害於調解之公信力，而於
    九十三年九月二十一日臺灣臺中地方法院法官以九十三年度
    民執字第一四四四九號案件審理中，提出上開調解書，足以
    生損害於調解之公信力以及壬○○○、辛○○、甲○○、庚○○、戊○○、高瑞容、丙○○○等七人之債權。
二、案經壬○○○、辛○○、甲○○、庚○○、戊○○、高瑞容
    、丙○○○訴請臺灣臺中地方法院檢察署偵查起訴。
    理    由
一、訊據被告卯○○、寅○○、癸○○、丑○○固均坦承有於如
    事實欄所載之假扣押執行命令後前往臺中縣大甲鎮公所調解
    委員會進行調解，並達成和解，且於九十三年九月二十一日
    臺灣臺中地方法院法官以九十三年度民執字第一四四四九號
    案件審理中，提出上開調解書之事實不諱，惟均矢口否認涉
    有何行使使公務員登載不實之公文書犯行及詐害債權之犯行
    ，被告卯○○辯稱：「寅○○是以她先生江明儒名字參加，
    她的會是我冒標的，三個會都是活會，因為是親姊妹，所以
    寅○○不會告我，之前才沒有寫出來，律師說能少寫就少寫
    ，不會告的就暫時不要寫，民事執行的部分也沒有江明儒的
    名字，代表寅○○也是活會，我先前有欠癸○○的錢，本來
    應該可以抵銷，但是告訴人說會錢歸會錢，所以癸○○才會
    拿九十六萬給寅○○，不然我欠癸○○那麼多錢，她也可以
    不用繳」、被告寅○○辯稱：「我是活會，收取癸○○會錢
    是事實，因為要證明已經收了錢，所以才會去調解，債權人
    會議我沒有去參加，我當初在上班，不可能請假，所以沒有
    出面爭取自己的權益，我有提供對沖明細表可以證明我參加
    卯○○的互助會是活會，還有卯○○跟王淑誼的兩個會是她
    標走的」、「我在九十年一月，我繳的都是活會的錢，我有
    附提款的資料，我都是從台北匯的，我所繳的是活會的錢，
    不是死會，我的部分是八十八萬元，我還代墊二十八萬元，
    所以總共也有一一六萬元，他們所提卯○○的簽名，是卯○○簽的我也不知情，而且我也是被害人。還錢的部分，是在
    支付命令之前。」、被告癸○○辯稱：「我確實是死會，死
    會會錢是九十六萬，因為寅○○是活會，所以我把錢給寅○○，是因為告訴人一直打電話到我家裡要錢，所以才會去做
    調解，我有收到假扣押的執行命令，但我沒有聲明異議，也
    沒有提出異議之訴。」、「調解是事實，活會的部分他們要
    向我要，被告卯○○說他要去關了怎麼辦，所以我們才去調
    解的，因為他們會打電話向我要錢，而且我也不認識告訴人
    他們，他們只是打電話給我而已。」、被告丑○○辯稱：「
    我沒有詐欺，會錢都是我太太癸○○在處理，只是會員名單
    上寫長鴻益，公司並沒有參加互助會，我太太有兩個會，只
    是名字寫長鴻益，長鴻益公司的死會會款是寅○○跟卯○○
    商量好，要給寅○○活會的錢，我有收到假扣押的執行命令
    ，但我沒有聲明異議，也沒有提出異議之訴，因為我不懂」
    、「調解屬實，因為我們錢早就已經給了，我們也不必要去
    做假調解，之前我擔保他的錢，他也已經還了，因為他是我
    妹妹所以我才幫忙的，中間的過程，我也不清楚，我妹妹對
    我說已經問過律師，律師說不能抵銷的。」等語，惟查：
１、被告癸○○、丑○○分別以「黃淑微」、「長鴻益」名義參
    加被告卯○○所招募如附表編號一至編號三之互助會，共計
    四會，且均已得標為死會，應繳納死會會款九十六萬元之事
    實，業據被告癸○○、丑○○、寅○○、卯○○於偵查供承
    明確（見偵查卷第四二頁、第七八頁、第七九頁、第一七八
    頁至一八○頁），且經證人即被告癸○○、寅○○於原審審
    理時證述無訛（原審卷第一四六頁、第一五七頁、第一六一
    頁），並有互助會會員名冊暨得標登錄表三紙、九十年五月
    十五日立揚法律事務所九十揚律字第一○一四五號債權人會
    議開會通知暨所附債權人名冊、卯○○財產名冊一份在卷可
    稽，而由上開開會通知所附被告卯○○可收取之死會會款明
    細觀之，亦明確記載(1)黃淑微自九十年二月十五日起至九十
    年十一月十五日止，共十次，可收二十萬元；(2)黃淑微自九
    十年二月二十日起至九十年十一月二十日止，共十次，可收
    二十萬元；(3)黃淑微自九十年二月二十日起至九十一年三月
    二十日止，共十四次，可收二十八萬元；(4)長鴻益自九十年
    二月二十日起至九十一年三月二十日止，共十四次，可收二
    十八萬元，合計共九十六萬元固無誤，另八十八年五月二十
    日至九十一年三月二十日一會，被告卯○○於原審審理時仍
    供稱：張鑾已經標到，但是她沒有要用，所以她說然既要用
    ，而且是活會，就先給她拿，算是讓給癸○○等語（見原審
    卷第二二○頁），核與證人子○○於原審證稱：張鑾告訴我
    ，她有一個會標到借給丑○○‧‧‧張鑾帶我去卯○○家講
    的」等語相符（見原審卷第二一四頁），且偵查卷第六頁所
    附之互助會員名冊暨得標登錄表，亦明確載明張鑾八十九年
    七月二十日得標，雖被告癸○○否認有收取張鑾之款項（見
    原審卷第二二○頁、第二六五頁），惟按上開會首即被告卯
    ○○以及會員子○○之證述，並參酌互助會員名冊暨得標登
    錄表之記載，被告癸○○上開所辯，顯不可採，本件被告癸○○則有關癸○○及長鴻益得標之會款，顯不僅上開(1)至(4)
    之九十六萬元而已，尚應包括張鑾得標部分。
２、被告寅○○以其夫江明儒之名義參加被告寅○○所招募如附
    表編號二至編號四之互助會，共計三會之事實，業經被告寅
    ○○、卯○○於偵查及原審審理時供述甚詳（見偵查卷第七
    八頁、第一七八頁、第一七九頁、見卷第九○頁），復經證
    人即被告寅○○於原審審理時證述明確（原審卷第一五九頁
    、第一六七頁），核與告訴人辛○○於偵查中指訴及證人子
    ○○於原審審理時證述被告寅○○以其夫江明儒名義參加被
    告卯○○所招募互助會之情節相符（見偵查卷第七九頁、原
    審卷第二一八頁），並有互助會會員名冊暨得標登錄表三紙
    附卷可參，而互助會名冊。且查臺灣臺中地方法院九十二年
    度訴字第一一八三號判決書及本院九十二年度上訴字第一九
    四○號判決書所載被告卯○○僅坦承在如附表所示之互助會
    中，有冒用互助會會員陳見郎、陳銘村、王金足、陳銘德、
    吳雯琴、楊山遠、劉淑華、黃能敏、吳勝慶、黃能月、陳老
    慶、黃義興、陳玉君、卓榮林名義標會均未見被告卯○○有
    承認冒標江明儒會款之事實，被告卯○○雖於原審辯稱：因
    為與被告寅○○是親姊妹，被告寅○○不會告伊，所以之前
    才沒有寫出來等語（見原審卷第八一頁）、且於本院審理時
    再辯稱：「律師對我說能夠少寫就少寫，所以我才少寫的，
    而且我也不懂法律。債權會議的時候，我也是整理被告寅○○的部分是活會，上面是寫江明儒是活會。」等語（見本院
    審理卷八十九頁反面），惟被告卯○○於原審即自承對於未
    告伊而遭伊冒標之會員仍承認有冒標（見原審卷第二五九頁
    ），則被告是否承認冒標，顯與是否有告伊無關，且本件被
    告卯○○是否冒標，其他會員均無從知悉，端憑被告卯○○
    個人之供述以為論斷，則被告卯○○於原審供稱：關於其他
    未告伊之而遭伊冒標之會員，伊承認有冒標是伊由其他會員
    整理出來云云（見原審卷第二五九頁），亦屬無據。另本件
    九十年一月二十日停會後，被告寅○○立即代被告卯○○於
    同年五月間委任立揚法律事務所處理被告卯○○倒會之債權
    人會議，有立揚法律事務所九十年五月十五日90揚律字第一
    ○一四五號開會通知函一份在卷可稽（見原審卷第七十三頁
    ），是本件苟被告卯○○早已於停會前即已冒標江明儒之會
    款，則被告寅○○其本身即係被告卯○○之債權人，私下向
    親姐姐即被告卯○○請求返還會款已恐不及，焉有再為其債
    務人即被告卯○○委任律師，再找出更多債權人俾供共同稀
    釋自己債權之理，又江明儒之會款果已遭冒標，被告寅○○
    顯已有受自己親姐姐之詐騙，而且詐騙之金額甚鉅，斷無不
    於九十三年三月三十一日本院九十二年度上訴字第一九四○
    號案宣判之前，出面指控江明儒之會款亦遭被告卯○○冒標
    之理，遑論再為冒標其夫會款之被告卯○○委任律師。雖證
    人子○○於原審審理時證述：伊係看到立揚的文才知道誰是
    活會，誰是死會，立揚的文有寫到江明儒是活會，但伊一開
    始不知道江明儒是被告寅○○的先生，伊並不知道江明儒得
    標的情形，去年甲○○給伊看會單，伊才知道等語（見原審
    卷第二一五頁第二一八頁、第二一九頁）、另證人甲○○雖
    亦於原審審理時證稱：互助會會員名冊暨得標登錄表上有簽
    嬌收或麗嬌收的三份是伊拿出來的，全部都是被告卯○○寫
    的，包括得標者、標金、得標總金額、得標者簽章，係伊要
    求被告卯○○向伊收會錢時簽的，這些得標者姓名都是被告
    卯○○跟伊講的等語（見原審卷第二二一頁、第二二頁），
    惟此僅能證明子○○、甲○○二人不知被告卯○○如何冒標
    會款，並無從執此認定江明儒之會款未自行或委託卯○○標
    取，而係遭被告卯○○冒標。況偵查卷第八十七頁及第八十
    八頁所附互助會之互助會會員名冊暨得標登錄表二紙，均未
    記載江明儒部分係「冒標」或「偷標」等文字，而僅於八十
    八頁註記「已標」，而被告卯○○於偵查中亦證稱：「我是
    當時記載後，交給甲○○」等語（見偵查卷第一七七頁），
    更足證江明儒部分已標取，但絕非「冒標」，而被告卯○○
    對於承認冒標之會員，純係出於自認，並非由其他會員整理
    出來，且遭冒標之會員是否對伊提出告訴完全無關。
３、雖被告卯○○透過被告寅○○參加證人王淑誼所招募之互助
    會並標得會款等情，業據被告卯○○、寅○○於偵查中供述
    明確（見偵查卷第一七九頁、第一八○頁），且據其二人以
    證人身分於原審審理時證述明確（見本院卷第一五九頁、第
    一七○頁），而證人王淑誼於原審審理時證述：被告寅○○
    有參加伊於八十九年七月的互助會，係以寅○○、卯○○、
    江明儒、江佩芳、江承叡名義參加，五個會都得標，也領走
    會款，有一個會是伊直接匯款給被告卯○○，因為被告寅○○告訴伊那個會是被告卯○○要標等語（見原審卷第二二六
    頁、第二二七頁），並有互助會得標明細及中國信託商業銀
    行轉帳證明記錄各一紙在卷可憑。雖卷附之九十年五月十五
    日立揚法律事務所九十揚律字第一○一四五號債權人會議開
    會通知暨所附債權人名冊載稱被告卯○○參加他人互助會為
    死會會員而積欠死會會款部分，列有債權人即被告寅○○，
    債權額為二十八萬元，惟證人王淑誼於原審證稱：「（問：
    卯○○的會，你匯多少錢？）匯一四三二○○元。（問：為
    何是一四三二○○元？）我有把寅○○活會的錢扣掉」（見
    原審卷第二五七頁），則上開證人王淑誼所匯的款項僅一四
    三二○○元，縱認被告卯○○本部分之會款悉由寅○○代墊
    ，因證人王淑誼已代扣被告寅○○活會款項，被告卯○○僅
    實得被告寅○○代支付會款一四三二○○元，固僅能證明被
    告寅○○代被告卯○○付出一四三二○○元，而非二十八萬
    元，是上開立揚法律事務所九十揚律字第一○一四五號債權
    人會議開會通知暨所附債權人名冊載稱被告卯○○參加他人
    互助會為死會會員而積欠死會會款部分，列有債權人即被告
    寅○○，債權額為二十八萬元，即與事實不符。
４、雖被告癸○○於九十年二月二月十二日匯款五十萬元予被告
    寅○○之事實，業據被告癸○○、寅○○、卯○○於偵查中
    供述甚詳（見偵查卷第七九頁、第一七八頁、第一八○頁）
    ，且經證人即被告癸○○、寅○○於原審審理時證述明確（
    見本院卷第一四六頁、第一四七頁、第一六四頁），且有被
    告寅○○彰化銀行忠孝東路分行帳號0000000000
    0000號帳戶存摺交易明細一份在卷可參，惟姑不論被告
    癸○○之死會會款不止九十六萬元，以五十萬元匯款與死會
    會款總額九十六萬元完全不符，且被告癸○○及被告寅○○
    對於尚有返還四十六萬元部分，均無何單據資料足資證明，
    另被告癸○○於偵查中供稱：「該五十萬元係要給卯○○死
    會的錢，卯○○叫我直接匯款給寅○○」等語（見偵查卷第
    一七八頁），然被告寅○○於偵查中卻供稱：「我打電話給
    癸○○，請她把死會會款給我」等語（見偵查卷第一七九頁
    ），兩者完全不符，另被告卯○○於偵查中更直供稱：「九
    十二年九月我即答應丑○○、癸○○的死會會款給寅○○收
    」等語（見偵查卷第一二一頁），更足證五十萬元匯款與本
    件被告癸○○、長鴻益之死會會款完全無關，且依一般程序
    被告癸○○及長鴻益之負責人丑○○為證明死會會款已繳清
    ，仍應透過被告卯○○之立會，並取得收據，始能釐清責任
    ，本件竟無任何會首即被告卯○○之立會資料，完全不符常
    情，再按被告癸○○於偵查中供稱：「（問：卯○○有無欠
    妳錢？）有，她有向我借錢，也是她房屋貸款的保證人。（
    問：其餘債權有無向卯○○追討？）有，但要不回來，她沒
    有錢償還。（問：既然她欠妳錢，為何妳未扣除，竟還給她
    九十六萬元？）我不知道可以扣抵」等語（見偵查卷第四十
    一頁）「（問：卯○○共欠你們夫妻多少錢？）欠二百七十
    萬。（問：二百七十萬元，有無血卯○○追討過？）沒有，
    因為後來她去坐牢」等語（見偵查卷第一四六頁），以被告
    卯○○仍有積欠被告癸○○借款達二百七十萬，且如立揚法
    律事務所通知書所載被告癸○○及長鴻益負責人丑○○僅需
    付九十六萬元之死會會會款（實際上尚有張鑾部分得標款，
    業經詳述如前），被告癸○○及長鴻益負責人丑○○於被告
    卯○○欠伊等債務高達二百七十萬元未解決之前，至愚亦無
    於被告卯○○未解決債務二百七十萬元之情況下即應被告卯
    ○○或寅○○之請求，由被告癸○○寄送五十萬元匯款予被
    告寅○○，並零星給付其餘四十六萬元之理，顯與常情有違
    。依此，明顯可證，調解書之調解事項：「右項會款聲請人
    等已於九十二年九月九日給付對造人寅○○收訖」等語，即
    屬虛偽。
５、被告癸○○、丑○○、寅○○、卯○○於九十三年四月二十
    三日至臺中縣大甲鎮公所調解委員會聲請調解，而就被告卯
    ○○同意被告寅○○收取被告癸○○、丑○○之死會會款九
    十六萬元，並已於九十二年九月九日由被告寅○○收訖，被
    告寅○○與被告癸○○、丑○○之會款債務消滅成立調解等
    情，業據被告癸○○、丑○○、寅○○、卯○○於偵查、原
    審及本院審理時供述明確，並有臺中縣大甲鎮公所調解委員
    會九十四年九月二十二日函附調解聲請書、調解筆錄一份附
    卷可稽，而臺灣臺中地方法院民事執行處所核發之假扣押執
    行命令分別於九十四年四月九日、同年四月二十一日送達於
    被告癸○○、長鴻益公司及被告卯○○，且被告癸○○早於
    九十年五月間即受證人丁○○（原審誤載為吳高樹）催討死
    會會款，果被告癸○○早於九十年五月之前即有支付死會會
    款即能對外聲明其已支付死會會款，而免除再遭追討之責任
    ，惟被告癸○○竟遲至收受上開假扣押執行命令後之九十三
    年四月二十三日始由被告癸○○、丑○○向臺中縣大甲鎮公
    所調解委員會聲請調解，顯與常情不符，雖卷附之臺灣臺中
    地方法院九十三年四月六日中院清民執九十三執松字第一四
    四四九號執行命令觀之，其所禁止者乃債務人即被告卯○○
    收取對第三人廖燕、鄭清標、邵美滿、謝淑貞、柯素芬、黃
    淑微即被告癸○○、長鴻益公司、彭獻龍、李慶和、張滿足
    之互助會款債權或其他處分，而第三人亦不得對債務人即卯
    ○○清償，惟為解除被告被告癸○○及丑○○擔任負責人之
    長鴻益之死會責任，佯以寅○○之「江明儒」尚為活會，可
    收取九十六萬元之會款為由，脫免責任，至臻明確。是被告
    寅○○、癸○○、丑○○、卯○○四人明知及此，仍就不實
    之事項提供予臺中縣大甲鎮公所調解委員會進行上開與事實
    不符之調解，並於九十三年九月二十一日臺灣臺中地方法院
    法官以九十三年度民執字第一四四四九號案件審理中，提出
    上開調解書，顯足以生損害於調解之公信力以及壬○○○、
    辛○○、甲○○、庚○○、戊○○、高瑞容、丙○○○等七
    人之債權至明。雖被告癸○○、丑○○、寅○○、卯○○四
    人一致辯稱：在臺灣臺中地方法院九十三年四月六日中院清
    民執九十三執松字第一四四四九號執行命令送達前，即已聲
    請調解，應無損害債權之虞，惟本件調解之聲請，縱於上開
    執行命令送達前聲請，但被告癸○○、丑○○、寅○○、卯
    ○○四人均明知上開調解事項係虛偽不實，仍於執行命令送
    達後，就虛偽不實之事項提供予臺中縣大甲鎮公所調解委員
    會調解主席顏榮燦、委員林正義、紀金煉為調解、成立後並
    經紀錄李憲忠將上開不實之事項予以紀錄之調解書，並向臺
    灣臺中地方法院提出上開虛偽之調解書，顯與刑法第三百五
    十六條規定之債務人於將受強制執行之際，意圖損害債權人
    之債權，而毀壞、處分或隱匿其財產之構成要件相符。
６、綜上所述，被告癸○○、丑○○、寅○○、卯○○四人上開
    所辯，顯均無可採，被告癸○○、丑○○、寅○○、卯○○
    四人上開犯行，已至明確，應予依法論科。
二、被告癸○○、丑○○、寅○○、卯○○四人行為後，中華民
    國刑法於九十四年二月二日總統華總一義字第 09400014901
    號令修正公布第 1～3、5、10、11、15、16、19、25～27、
    第四章章名、28～31、33～38、40～42、46、47、49、51、
    55、57～59、61～65、67、68、74～80、83～90、91-1、93
    、96、98、99、157、182、220、222、225、229 -1、231、
    231-1、296-1、297、315-1、315-2、316、341、343條條文
    ；增訂第40-1、75-1條條文；刪除第 56、81、94、97、267
    、322、327、331、340、345、350條條文；並自九十五年七
    月一日施行。其中刑法第二十八條將「二人以上共同實施犯
    罪之行為者，皆為正犯。」之規定修正為「二人以上共同實
    行犯罪之行為者，皆為正犯。」，剔除完全未參與與犯罪相
    關行為之「實行」之「陰謀共同正犯」及「預備共同正犯」
    ，此修正屬於行為可罰性要件之變更，原應依新法第二條第
    一項但書，適用最有利於行為人之新法之規定。但刑法第二
    百十四條使公務員登載不實罪之法定本刑中關於罰金刑最低
    額部分，依修正後刑法第三十三條第五款規定為「新臺幣一
    千元以上，以百元計算之」，較舊法所定罰金最低額為銀元
    一元以上為重，依刑法第二條第一項規定，以舊法為有利於
    被告。再比較時應就罪刑有關之共犯、未遂犯、想像競合犯
    、牽連犯、連續犯、結合犯，以及累犯加重、自首減輕暨其
    他法定加減原因〈如身分加減〉與加減例等一切情形，綜其
    全部罪刑之結果而為比較。經本院綜合比較上開共犯、罰金
    刑最低額之結果，以被告行為時之規定較有利於被告，本件
    此部分自應適用修正施行前刑法關於共犯、牽連犯、罰金刑
    最低額之規定。另被告癸○○、丑○○、寅○○、卯○○四
    人行為後，罰金罰鍰提高標準條例第二條業於九十五年五月
    十七日刪除第二條條文；並自九十五年七月一日施行，而刑
    法第四十一條第一項前段關於易科罰金之折算標準已由舊法
    之銀元一百元、二百元、三百元修正為新台幣一千元、二千
    元、三千元，因屬科刑規範事項之變更，其折算標準為裁判
    時所應諭知，自有就新舊法規定比較之必要，經比較新舊法
    結果，以被告癸○○、丑○○、寅○○、卯○○四人行為時
    之舊法較為有利於被告癸○○、丑○○、寅○○、卯○○，
    是依刑法第二條第一項之規定，應適用被告黃龍雄行為時之
    舊法即依修正前刑法四十一條第一項前段、修正前罰金罰鍰
    提高標準條例第二條之規定，諭知以銀元三百元折算一日為
    易科罰金之折算標準，併此敘明。
三、臺中縣大甲鎮公所調解委員會，依鄉鎮市調解條例第一條之
    規定，係附設於臺中縣大甲鎮公所，為該公所所屬之調解機
    關，而聲請人通謀虛偽意思表示，調解委員於一般情形並無
    從知悉聲請人之主張是否虛偽，是調解成立後，苟係虛偽，
    顯足生損害於調解之公信力，本件被告癸○○、丑○○、寅
    ○○、卯○○四人所為不僅生損害於調解之公信力，且損害
    及於已聲請臺灣臺中地方法院發執行命令之債權人壬○○○
    、辛○○、甲○○、庚○○、戊○○、高瑞容、丙○○○等
    七人之債權。故核被告癸○○、丑○○、寅○○、卯○○四
    人所為，均係犯刑法第二百十六條、第二百十四條行使使公
    務員登載不實文書罪及刑法第三百五十六條之毀損債權罪，
    行使之高度行為吸收偽造之低度行為，僅論以行使使公務員
    登載不實文書罪。被告癸○○、丑○○、寅○○、卯○○四
    人所為上開行使使公務員登載不實文書罪及毀損債權罪，有
    犯意聯絡及行為之分擔，均為共同正犯，另被告癸○○、丑
    ○○、寅○○、卯○○四人所為上開行使使公務員登載不實
    文書罪及毀損債權罪，有方法與結果之牽連犯關係，應依修
    正前刑法第五十五條前段之規定從一重處斷從一重行使使公
    務員登載不實文書罪處斷。
四、原審判決未予詳細勾稽，遽認被告癸○○、丑○○、寅○○
    、卯○○四人均無罪，顯有違誤，檢察官上訴主張被告癸○○、丑○○、寅○○、卯○○四人均明顯犯有使公務員登載
    不實罪及毀損債權罪，原審諭知無罪，顯有未洽等語，指摘
    原審判決不當即有理由，爰審酌被告癸○○、丑○○、寅○○、卯○○，均屬兄弟姐妹及姑嫂關係，而被告癸○○、丑
    ○○、寅○○前均無犯罪紀錄，有臺灣高等法院被告全國前
    案紀錄表可資佐證，及被告癸○○、丑○○、寅○○、卯○○犯罪之動機係為脫免再繳死會會款予其他活會會員之責任
    ，且被告癸○○、丑○○、寅○○三人均係受被告卯○○倒
    會之拖累而為本件犯行，以及被告癸○○、丑○○、寅○○
    、卯○○上開犯罪手段非但破壞我國調解之公信力並損及債
    權人壬○○○、辛○○、甲○○、庚○○、戊○○、高瑞容
    、丙○○○等七人之債權，並被告癸○○、丑○○、寅○○
    、卯○○均於犯後一致矢口否認犯行等，而無悔意等一切情
    狀，分別量處如主文第二項所示之刑，並均諭知易科罰金之
    折算標準。
五、據上論斷，應依刑事訴訟法第三百六十九條第一項前段、第
    三百六十四條、第二百九十九條第一項前段，修正後刑法第
    二條第一項，修正前刑法第二十八條、修正前刑法第五十五
    條前段，刑法第二百十六條、第二百十四條、第三百五十六
    條，修正前第四十一條第一項前段、修正前罰金罰鍰提高標
    準條例第一條前段、修正前罰金罰鍰提高標準條例第二條。
本案經檢察官乙○○到庭執行職務。
中    華    民    國    95    年    11    月    30    日
              刑事第三庭  審判長法  官  王  增  瑜
                                法  官  蔡  紹  良
                                法  官  胡  忠  文
上列正本證明與原本無異。
不得上訴。
                                書記官  陳  麗  玉
中    華    民    國    95    年    11    月    30    日
附錄論罪法條
刑法第214條：
明知為不實之事項，而使公務員登載於職務上所掌之公文書，足
以生損害於公眾或他人者，處3年以下有期徒刑、拘役或500元以
下罰金。
刑法第356條：
債務人於將受強制執行之際，意圖損害債權人之債權，而毀壞、
處分或隱匿其財產者，處2年以下有期徒刑、拘役或500元以下罰
金。
附表：
┌───┬─────┬──────┬──────┬───────┬────┐
│編  號│ 起迄時間 │會        數│每會會款金額│會  員  姓  名│備    註│
│      │          │            │ （新臺幣） │              │        │
├───┼─────┼──────┼──────┼───────┼────┤
│一    │八十八年五│三十五會    │二萬元      │卯○○、陳淑娟│會首為蔡│
│      │月二十日起│            │            │、永順公司（彭│麗嬌。  │
│      │至九十一年│            │            │先生）、李俊德│        │
│      │三月二十日│            │            │、孫玉燕、黃淑│        │
│      │止        │            │            │微、辛○○、陳│        │
│      │          │            │            │淑美、林寶珍、│        │
│      │          │            │            │陳素琴、王玫瑰│        │
│      │          │            │            │、林佩青、梁素│        │
│      │          │            │            │霞、楊富美、長│        │
│      │          │            │            │鴻益、富安油行│        │
│      │          │            │            │、蔡鳳、林含笑│        │
│      │          │            │            │、楊山遠、張鑾│        │
│      │          │            │            │（二會）、羅偉│        │
│      │          │            │            │昇、陳林秀、陳│        │
│      │          │            │            │麗琴、王火發、│        │
│      │          │            │            │顏敏信、甲○○│        │
│      │          │            │            │、陳銘德、鍾振│        │
│      │          │            │            │明、吳雯琴、蔡│        │
│      │          │            │            │秋滿、陳銘村、│        │
│      │          │            │            │黃能珠、陳見郎│        │
│      │          │            │            │、黃能敏。    │        │
├───┼─────┼──────┼──────┼───────┼────┤
│二    │八十八年十│二十六會    │二萬元      │卯○○、梁素霞│會首為蔡│
│      │月二十日起│            │            │、劉淑華、王金│麗嬌。  │
│      │至九十年十│            │            │足、孫玉燕、張│        │
│      │一月二十日│            │            │康紘、戊○○、│        │
│      │止        │            │            │李俊德、郭振家│        │
│      │          │            │            │、劉月珠、黃能│        │
│      │          │            │            │月、富安油行、│        │
│      │          │            │            │郭溪泉、張滿足│        │
│      │          │            │            │、陳淑美、黃能│        │
│      │          │            │            │珠、江明儒、黃│        │
│      │          │            │            │淑微、意筑餐廳│        │
│      │          │            │            │、李和慶（兩會│        │
│      │          │            │            │）、鍾振明、吳│        │
│      │          │            │            │勝慶、郭文卿、│        │
│      │          │            │            │陳美津、己○○│        │
├───┼─────┼──────┼──────┼───────┼────┤
│三    │八十八年十│二十六會    │二萬元      │卯○○、己○○│會首為蔡│
│      │月十五日起│            │            │、庚○○、劉蕙│麗嬌。  │
│      │至九十年十│            │            │萍、黃淑微、陳│        │
│      │一月十五日│            │            │俊伸、謝素真、│        │
│      │止        │            │            │陳銘德、林佩青│        │
│      │          │            │            │、陳昭仁、陳銘│        │
│      │          │            │            │村、王明雪、鍾│        │
│      │          │            │            │振明、劉月珠、│        │
│      │          │            │            │陳老慶、黃義興│        │
│      │          │            │            │、邵美滿、梁素│        │
│      │          │            │            │霞、江明儒、黃│        │
│      │          │            │            │能珠、濃濃西餐│        │
│      │          │            │            │、黃能敏、王源│        │
│      │          │            │            │彬、甲○○、柯│        │
│      │          │            │            │素芬、陳淑美。│        │
├───┼─────┼──────┼──────┼───────┼────┤
│四    │八十九年二│二十六會    │二萬元      │卯○○、廖燕、│會首為蔡│
│      │月十日起至│            │            │梁素馥、王源彬│麗嬌。  │
│      │九十一年三│            │            │、邵美滿、黃亞│        │
│      │月十日止  │            │            │琳、陳玉君、陳│        │
│      │          │            │            │銘村、劉諄豐、│        │
│      │          │            │            │蔡宜儒、蔡鳳、│        │
│      │          │            │            │庚○○（二會）│        │
│      │          │            │            │、鍾振明 、江 │        │
│      │          │            │            │明儒、梁素霞、│        │
│      │          │            │            │陳淑美、甲○○│        │
│      │          │            │            │、鄭清標、黃  │        │
│      │          │            │            │能珠、卓榮林（│        │
│      │          │            │            │二會）、蔡秋滿│        │
│      │          │            │            │、陳見郎、吳永│        │
│      │          │            │            │永、王金足。  │        │
└───┴─────┴──────┴──────┴───────┴────┘
                                                    Ｒ


司法院資訊處製作；財團法人民間司法改革基金會備份。
